【裁判字號】    96,勞訴,140
【裁判日期】    970318
【裁判案由】    履行契約
【裁判全文】
臺灣台北地方法院民事判決             96年度勞訴字第140號
原      告  頡陞有限公司
法定代理人  丙○○
被      告  甲○○
上列當事人間請求履行契約事件，本院於民國97年3月4日言詞辯
論終結，判決如下：
    主      文
被告應給付原告新臺幣陸萬陸仟陸佰捌拾陸元，及自民國九十六
年六月七日起至清償日止，按年息百分之五計算之利息。
原告其餘之訴駁回。
訴訟費用由被告負擔十分之一，餘由原告負擔。
本判決第一項得假執行。
原告其餘假執行之聲請駁回。
    事實及理由
一、原告主張：被告自民國94年7月19日起任職於原告，擔任業
    務主任，負責銷售貨物等工作，並簽立員工保證契約書，該
    契約書第9條約定「乙方（即被告）於離職兩年內，非經甲
    方（即原告）事前同意，在台灣地區，仍應遵守本條之規定
    。乙方（即被告）違反上述規定而為競業行為者，則需賠償
    離職時二十倍月薪」（下稱系爭競業禁止條款），然被告於
    任職原告期間內，竟為訴外人東華擦拭股份有限公司（下稱
    東華公司）之利益，向原告客戶銷售東華公司之產品，嗣被
    告於95年1月3日離職，復於1年內至東華公司任職，顯已違
    反前揭員工保證契約書之約定，且履經催告被告停止其競業
    行為，被告仍置之不理，被告自應依上該條款之約定，賠償
    原告其離職時20倍之月薪。被告離職時月薪為新臺幣（下同
    ）33,343元，爰依員工保證契約書第9條之法律關係，求為
    命被告賠償損害等語。並聲明：被告應給付原告666,860元
    ，及自起訴狀繕本送達被告翌日起至清償日止，按年息5﹪
    計算之利息；願供擔保，請准宣告假執行。
二、被告則以：原告於簽立前該保證契約時，並未給與被告該契
    約書，故被告離職時，並不記得契約書內有約定競業禁止之
    限制，且該契約書內未蓋印騎縫章，契約書第1張與第3張均
    有訂書針之痕跡，但第2張卻有打洞過之痕跡，足見契約書
    第2張第9條與第10條競業禁止條款應係事後才加入。又契約
    書內並無原告與法定代理人之印文，並不合法，況該契約條
    款單方加重被告之責任，有顯失公平之處，應屬無效。至原
    告所請求之違約金亦過高等語，資為抗辯。並聲明：原告之
    訴駁回。
三、兩造不爭執之事項：
    被告自94年7月19日起任職於原告，於95年1月3日離職，離
    職時之月薪為33,343元，被告離職後有前往與原告從事相同
    行業之東華公司工作。
四、得心證之理由：
    原告主張被告違反系爭競業禁止條款，應賠償原告離職時20
    倍之月薪，被告則以前詞置辯，是本件之爭點厥為：(一)系爭
    競業禁止條款之約定是否有效？(二)原告依系爭競業禁止條款
    請求被告給付離職時20倍月薪之違約金有無過高？茲審酌如
    下：
    (一)系爭競業禁止條款之約定是否有效？
      １、查原告主張兩造於94年7月20日簽訂員工保證契約書
          ，於該契約書第9條約定系爭競業禁止條款，復經被
          告簽名於其上等情，業據其提出員工保證契約書1份
          為證（見本院96年度店調字第113號卷第4頁至第6頁
          ），被告雖辯稱上開契約書內無蓋印騎縫章，契約書
          第1張與第3張均有訂書針之痕跡，但第2張卻有打洞
          過之痕跡，該契約書第2張關於系爭競業禁止條款之
          記載應屬偽造云云，然經本院當庭勘驗該契約書之原
          本，認該契約書原本為3頁，其上均無騎縫章及訂書
          針與打洞之痕跡，第9條亦無文字不清楚之情，有本
          院96年11月20日言詞辯論筆錄附卷可憑（見本院卷第
          17頁），參以證人乙○○即93年至95年4月間任職於
          原告之員工亦證稱：伊與被告曾一同任職於原告，原
          告會與員工簽訂保密條款，伊當時也有簽立同一份員
          工保證契約書，該份契約書有3張共10條，是在任職
          之初所簽立的，並於簽立之後即交還給原告等語（見
          本院卷第26頁反面），足認原告於雇用員工之始，即
          與員工簽立與本件相同之員工保證契約書，是被告所
          辯系爭競業禁止條款係事後加入而屬偽造云云，尚不
          足採，堪信兩造間確已合意約定被告離職2年內不得
          為競業行為無訛。
      ２、被告固復辯稱系爭契約書無原告及其法定代理人印文
          ，該契約亦屬無效云云，然查，系爭契約書為原告提
          出為與其員工訂立之用，該契約書第3頁已載明「立
          約人：甲方：頡陞有限公司；代表人：丙○○」，被
          告於簽約時亦可認知其所締約之對象為原告，兩造主
          觀上就締約之對象、約定之內容業已意思表示合致，
          契約即為成立，縱其上並無原告與法定代理人之印文
          ，對契約之成立與效力亦無妨害，被告前開所辯，洵
          非足採。至被告另抗辯原告於簽約後並未提供其該份
          契約之副本，致其忘記約定之內容云云，惟是否交付
          契約書副本，對於契約成立之效力應不生影響，其抗
          辯亦難採信。
      ３、按受僱人有忠於其職責之義務，於僱傭期間非得僱用
          人之允許，固不得為自己或第三人辦理同類之營業事
          務，惟為免受僱人因知悉前僱用人之營業資料而作不
          公平之競爭，雙方得事先約定於受僱人離職後，在特
          定期間內不得從事與僱用人相同或類似之行業，以免
          有不公平之競爭，若此競業禁止之約定期間、內容為
          合理時，與憲法工作權之保障即屬無違。是以，雇主
          為避免遭受不公平之競爭，尚非不得與員工間簽訂競
          業禁止約款，除違反法律規定（例如違反強制、禁止
          規定或違背公序良俗或不公平競爭等）外，基於契約
          自由原則，倘該約款限制競業之時間、範圍及方式，
          在社會一般觀念及商業習慣中，可認為合理適當且不
          危及受限制員工之經濟生存能力者，其約定應為有效
          。又企業與員工訂立競業禁止合約，其目的不一，有
          為避免員工離職後，利用其於該企業工作所知悉之相
          關資料或經驗，作不公平之競爭者，亦有出於單純避
          免因員工離職後，從事與其相同類似業務，增加競爭
          對象者，因此，在判斷企業與員工所約定之競業禁止
          條款，是否違背公序良俗時，自應就該企業之性質、
          員工於該企業所從事業務、該員工離職可能造成之影
          響等事項，審究雇主依競業禁止之約定有無值得保護
          之正當利益存在、競業禁止之期間、內容是否為合理
          ，有無必要性等，始能決定。
      ４、被告任職於原告時，係擔任業務工作一節，有上開員
          工保證契約書可參，復為兩造所不爭執，而證人周宏
          仁亦證稱：原告經營之業務為販賣無塵室耗材給電子
          產業使用，以及醫院所使用之手套、衣服、鞋子等物
          品，販賣手套大約佔總營業額的60﹪或70﹪，擦拭紙
          大約佔百分10﹪，東華公司主要是販賣擦拭紙與口罩
          ，而被告在原告任職的職稱是業務課長，負責業務工
          作，公司的銷貨價格並不會在網路上公布，所以其他
          公司縱有販賣同一種商品，價格也會有所不同；公司
          的客戶名單、進貨廠商名單、成交價格是交易上的秘
          密，不能夠告訴他人，因為會影響到生意等語（見本
          院卷第26頁反面）。基上可知，原告所販賣之產品乃
          供給專門行業使用，性質上與用途上均有其特殊性，
          非相同行業之人，無法得知其市場價格或產品優劣等
          ，是以，被告因任職於原告擔任業務之工作，始從中
          知悉原告之客戶名單、產品之特性與價格等情，應堪
          認定。又產品價格為公司服務與獲益之來源，係公司
          之重要資產，客戶名單乃雇主耗費相當時間與成本所
          獲得之資料，復為營業上相當重要資訊者，應認有值
          得保護之利益。從而，原告為避免員工離職後，將原
          告之客戶資料、銷貨價格等機密資訊提供與相同行業
          之廠商，故於被告任職之初，要求其簽立員工保證契
          約書，堪認具備值得保護之利益。
      ５、再就系爭競業禁止條款之內容是否合理觀之，此項競
          業禁止之約定，附有2年期間不得從事特定工作上之
          限制，限制之區域為「臺灣地區」，就其經營之業務
          範圍涵蓋各該醫院、實驗室等情，尚屬合理，亦有必
          要，是原告依系爭競業禁止條款之約定限制被告競業
          ，與憲法保障人民工作權之精神並不違背，亦未違反
          其他強制規定或禁止規定，其約定應屬有效。
    (二)原告依系爭競業禁止條款請求被告給付離職時20倍月薪之
      違約金有無過高？
      １、按約定有違約金者，有債務不履行情事發生時，債權
          人即不待舉證證明其所受損害係因債務不履行所致及
          損害額之多寡，均得按約定之違約金，請求債務人支
          付。如約定之違約金過高者，債務人固得依民法第25
          2條規定，請求法院減至相當之數額，惟就約定違約
          金過高之事實，應由主張此項有利於己事實之債務人
          負舉證責任（最高法院92年度台上字第697號判決意
          旨可參）。又按約定之違約金額過高者，法院得減至
          相當之數額，民法第252條定有明文。至於約定之違
          約金是否過高，應依一般客觀事實、社會經濟狀況、
          當事人所受損害及債務人若能如期履行債務時，債權
          人可享受之一切利益為衡量標準（最高法院49年台上
          字第807號及51年台上字第19號判例意旨參照）。
      ２、系爭競業禁止條款之約定係屬有效，業如前述，而該
          條款約定被告違反時應賠償離職時20倍之月薪，核其
          性質應屬損害賠償總額預定之違約金。又被告離職後
          ，任職與原告經營相同行業之東華公司，復為被告所
          自認，則原告依系爭競業禁止條款請求被告給付違約
          金，即屬有據。至原告另主張被告於任職原告期間內
          ，竟為訴外人東華公司之利益，向原告客戶銷售東華
          公司之產品，違反系爭競業禁止條款云云，然此部分
          主張為被告所否認，原告亦未提出任何證據以實其說
          ，其主張顯不可採。
      ３、惟本院審酌被告任職於原告時，月薪為33,343元，被
          告任職之期間為94年7月至96年1月，薪資加總為634,
          966元，有原告提出支薪資明細影本附卷可憑（見本
          院96年度店調字第113號卷宗第11頁），尚不及本件
          原告所請求被告賠償之金額，而被告遭原告資遣時，
          因無其他專長，只好尋求其熟悉的工作，所以才前往
          東華公司工作之情，業據被告陳明在卷，再參酌被告
          之工作權受系爭競業禁止條款之限制，並未獲得原告
          之補償等情，本院認原告請求被告給付離職時20倍月
          薪計666,860元之違約金，尚屬過高，應酌減為被告
          離職時2倍之月薪即66,686元為適當公允。
五、綜上所述，原告依據員工保證契約書之競業禁止條款約定，
    請求被告給付違約金66,686元，及自起訴狀繕本送達被告之
    翌日即96年6月7日起至清償日止，按年息5%計算之利息，為
    有理由，應予准許，逾此部分所為請求，為無理由，應予駁
    回。
六、本件判決所命給付之金額未逾50萬元，爰依職權宣告假執行
    ，至原告敗訴部分，其假執行之聲請亦失所附麗，應併予駁
    回。
七、據上論結：原告之訴一部為有理由，一部為無理由，依民事
    訴訟法第79條、第389條第1項第5款，判決如主文。
中    華    民    國    97    年    3    月    18     日
                    勞工法庭    法  官  鄭佾瑩
以上正本係照原本作成
如對本判決上訴，須於判決送達後20日內向本院提出上訴狀
中    華    民    國    97    年    3     月    18    日
                                書記官  高雲龍


司法院資訊處製作；財團法人民間司法改革基金會備份。
